【裁判字號】    97,上訴,1571
【裁判日期】    971202
【裁判案由】    違反廢棄物清理法
【裁判全文】
臺灣高等法院臺中分院刑事判決        97年度上訴字第1571號
上  訴  人
即  被  告  乙○○
                      6號4樓.
選任辯護人  廖志堯  律師
上列上訴人因違反廢棄物清理法案件，不服臺灣苗栗地方法院95
年度訴字第148號中華民國97年4月22日第一審判決（起訴案號：
臺灣苗栗地方法院檢察署94年度偵字第2712號、95年度偵字第
471、1263號 ），提起上訴，本院判決如下：
    主    文
原判決撤銷。
乙○○共同犯廢棄物清理法第46條第4款之非法清理廢棄物罪，
處有期徒刑壹年，減為有期徒刑陸月，如易科罰金以銀元佰元
即新臺幣玖佰元折算壹日。
    犯罪事實
一、乙○○與江祥傳（所犯廢棄物清理法第46條第4款之罪，已
    據原審法院於96年8月31日以95年度訴字第148號判決處有期
    徒刑1年4月，減為有期徒刑8月確定）、張福來（起訴書誤
    載為「蔡福來」；所犯廢棄物清理法第46條第4款之罪，經
    原審法院於95年6月7日判處有期徒刑1年，緩刑2年確定）基
    於非法清理廢棄物之犯意聯絡與行為分擔，明知其等均未依
    廢棄物清理法第41條第1項規定領有廢棄物清除、處理許可
    文件，依法不得從事廢棄物清除、處理。由江祥傳先向林傳
    國（所犯廢棄物清理法第46條第3款之罪，經原審法院於95
    年8月9日以以95年度訴字第148號判處有期徒刑6月確定）承
    租不知情之林昌龍、林昌翰 (林傳國之子）所有，坐落於苗
    栗縣造橋鄉○○○段734、735、736、64之1等地號之土地，
    作為清理廢棄物之用，並指示知情之某不詳姓名之已成年卡
    車司機載運屬一般事業廢棄物之廢塑膠、廢木材、污泥及建
    築混合廢棄物至該處傾倒。而乙○○則自94年6月20日起，
    以日薪新臺幣（下同）2,500元之報酬，受僱於江祥傳，在
    該處將一般廢棄物為初步分類後，由亦受僱於江祥傳之張福
    來駕駛挖土機當場將上開分類後廢棄物予以整平或掩埋，而
    共同從事廢棄物之處理。嗣於94年7月12日16時30分許，警
    方在上址當場查獲乙○○、張福來，並扣得不詳姓名者所有
    之挖土機1台，江祥傳則趁隙逃逸。
二、案經苗栗縣警察局竹南分局報告臺灣苗栗地方法院檢察署檢
    察官偵查起訴。
    理    由
一、證據能力說明：(一)張福來於94年7月13日、95年1月13日偵查
    中之供述（見94年度偵字第2712號偵查卷第62~64頁、第161
    ~162頁），雖屬被告乙○○以外之人於審判外之言詞陳述，
    惟張福來係以證人身分經命具結而向檢察官所為之陳述，揆
    其已據檢察官告知具結義務及偽證處罰，於朗讀結文後具結
    以擔保供述之真實性，客觀上其作成時並無顯不可信之情況
    ，自有刑事訴訟法第159條之1第2項例外規定之適用，得為
    證據。(二)苗栗縣竹南地政事務所製發之造橋鄉○○○段734
    、735、736、64之1地號土地所有權狀、土地登記第二類謄
    本及地籍圖謄本（見上揭偵查卷第42~45頁、第95~98頁、第
    210頁），均係公務員職務上製作之證明文書，無顯不可信
    之情況，依刑事訴訟法第159條之4第1款，得為證據。(三)卷
    內其餘被告以外之人於審判外之言詞或書面陳述，未據檢察
    官、被告於言詞辯論終結前聲明異議，依刑事訴訟法第159
    條之5第2項規定，應視為已經當事人同意作為證據，本院審
    酌該等陳述作成時之情況亦認為適當，均得為證據。(四)苗栗
    縣警察局竹南分局談文派出所員警及行政院環境保護署環境
    督察總隊中區環境督察大隊人員拍攝之現場照片共68張（見
    上揭偵查卷第35~41頁、第126~134頁、第146~148頁、第153
    ~157頁、第188~198頁），均係以物件之存在及其呈現之狀
    態為證據資料，性質上非屬供述證據，既非實施刑事訴訟程
    序之公務員因違背法定程序而取得，亦得為證據。
二、訊據上訴人即被告乙○○固坦承有於上揭期間受僱於江祥傳
    在上開處所作初步廢棄物分類，而由張福來駕駛挖土機當場
    將分類後之廢棄物予以整平或掩埋等情，惟辯稱：伊只是受
    僱於江祥傳，在江祥傳指示下做垃圾分類，不知道行為違法
    ，如果知情，於警方到場時就會逃走，現場主要是磚塊，伊
    以為可以回收再利用，不須申請云云。經查：上開事實，除
    據被告於警詢及偵查中自白外，並經同案被告張福來於警詢
    及偵查中證述；同案被告林傳國於警詢時證述；同案被告江
    祥傳於原審審理時供述及證人張雙旺、黃健益於警詢時證述
    無訛在卷（分見上揭偵查卷第21~23頁、第25~26頁、第62~6
    4頁、第87頁、第89~90頁、原審審理卷(一)第273~274頁），
    復有卷附苗栗縣事業廢棄物處理稽查紀錄工作單2件、土地
    所有權狀4紙、土地租賃契約書1份、代保單1紙、土地登記
    第二類謄本4紙、授權書1紙、行政院環境保護署函1件、行
    政院環境保護署環境督察總隊中區環境督察大隊環境稽查工
    作紀錄1紙、地籍圖謄本1紙及現場照片68張可資佐證（分見
    上揭偵查卷第32~51頁、第95~98頁、第101頁、第125~134頁
    、第146~148頁、第153~157頁、第186~198頁、第209~210頁
    ），足認被告上開自白與事實相符。(二)被告嗣於法院審理時
    雖辯稱：伊從事磚塊分類，不知其行為構成犯罪云云。惟查
    ：(1)被告於94年7月13日案發伊始，在檢察官偵訊時即供承
    ：「（問：這是合法的嗎？）目前不是合法的。」、「（問
    ：你知道目前不是合法的？）知道。」、「（問：當初江祥
    傳叫你去做，沒有給你任何證明可以從事的文件看？）沒有
    。」、「（問：你本身有處理廢棄物的許可？）沒有。」、
    「（問：你有無問過江祥傳可不可做這個？）沒有。」、「
    （問：是否承認違反廢棄物清理法？）承認。」等語在卷（
    見上揭偵查卷第59頁）。足見被告於行為時，已有違法之認
    識甚明。再揆之被告於97年3月26日原審準備程序期日陳稱
    ：「他（指江祥傳）跟我講先把地鋪平後才能申請」等語（
    見原審審理卷(二)第63頁），益證被告係明知江祥傳並未取得
    相關許可，而仍受僱從事廢棄物之處理工作等情屬實。是以
    本案被告確已明知所為係屬違法，要無疑義。至於被告於警
    方前往查獲未逃離現場之原因為何，無從窮究，惟被告未迅
    即逃離現場乙節，核不能據為被告有利之認定。綜上所述，
    被告辯稱不知道行為違法云云，自非可採。(三)按建築工程、
    公共工程及其他民間工程所產生之剩餘泥、土、砂、石、磚
    、瓦、混凝土塊等「營建剩餘土石方」，經暫屯、堆置可供
    回收、分類、加工、轉運、處理、再生利用者，依內政部訂
    頒之「營建剩餘土石方處理方案」，係屬有用之土壤砂石資
    源，不屬於廢棄物清理法所稱事業廢棄物之範圍，故縱使縱
    無許可文件，而經營各該物資之清除、處理業務者，仍不能
    以廢棄物清理法第46條之罪刑相繩，固有最高法院94年度台
    上字第7271號、94年度台上字第559號、93年度台上字第619
    2號、91年度台上字第7406號判決意旨可資參照。然如所清
    理者非屬純然有用土壤砂石資源，即不該當於「營建剩餘土
    石方」，因與上開內政部訂頒之「營建剩餘土石方處理方案
    」所揭監督、控管並促進土石方資源再利用之意旨不合，自
    應受廢棄物清理法相關規定之規範，殊無援用上開方案以主
    張免責之餘地。查本案現場經警會同苗栗縣環境保護局及農
    業局人員於查獲當日勘查結果，發現遭傾倒、掩埋之物包含
    大量廢塑膠、廢木材及污泥，有苗栗縣事業廢棄物處理稽查
    紀錄工作單可稽（見上揭偵查卷第32~34頁）。且稽之卷附
    現場照片，亦清晰可見大量顯非營建剩餘土石方之混合廢棄
    物堆置或平鋪在地面之情形（見上揭偵查卷第36~37頁、第3
    9頁、第41頁）。堪認被告及其他共同被告係從事處理一般
    事業廢棄物無訛。況依營建剩餘土石方處理方案之規定，設
    置收容處理場所應檢附相關文件向直轄市、縣（市）政府或
    公共工程主辦機關提出申請，經發給啟用許可始得經營收容
    處理土石方。而共同被告江祥傳既未曾向任何機關提出申請
    ，自不可能獲得收容處理場所之啟用許可。是以本案不能適
    用上揭內政部訂頒「營建剩餘土石方處理方案」甚明。(四)按
    共同正犯，係共同實施犯罪行為之人，在共同意思範圍內，
    各自分擔犯罪行為之一部，相互利用他人之行為，以達其犯
    罪之目的，其成立不以全體均行參與實施犯罪構成要件之行
    為要件；參與犯罪構成要件之行為者，固為共同正犯；以自
    己共同犯罪之意思，參與犯罪構成要件以外之行為，或以自
    己共同犯罪之意思，事前同謀，而由其中一部分人實行犯罪
    之行為者，亦均應認為共同正犯，使之對於全部行為所發生
    之結果，負其責任；共同正犯之意思聯絡，原不以數人間直
    接發生者為限，即有間接之聯絡者，亦包括在內。如甲分別
    邀約乙、丙犯罪，雖乙、丙間彼此並無直接之聯絡，亦無礙
    於其為共同正犯之成立（司法院大法官會議釋字第109號解
    釋參照、最高法院77年臺上字第2135號判例參照）。揆之本
    案乃由江祥傳居首從事一般廢棄物之處理，而由江祥傳統籌
    人員、場所僱用及取得，並予以指揮調度各人員從事所分配
    之工作，被告則受僱分擔上開行為，雖與載送廢棄物之司機
    及現場實施掩埋之張福來間未為直接犯意聯絡，然其等既同
    受江祥傳指揮以分擔犯行，顯見被告與江祥傳、張福來及其
    他載運廢棄物之司機就上開犯行，互有間接犯意聯絡及行為
    分擔，皆有共同正犯，自應對於全部行為所發生之結果，負
    其責任。(五)綜上所述，本案被告上開所辯，不能採取，其犯
    行事證已臻明確，自應依法論科。
三、被告於行為後，刑法已於94年2月2日修正公布，而刑法施行
    法亦於95年6月14日修正公布，並均自95年7月1日起施行，
    茲就本案涉及新、舊法律規定事項，比較適用之結果，說明
    如次：(一)刑法第2條第1項規定，係規範行為後法律變更所生
    新舊法律比較適用之準據法，於95年7月1日刑法施行後，應
    適用刑法第2條第1項之規定，為「從舊從輕」之比較（最高
    法院95年5月23日第8次刑事庭會議決議第1點第1項參照）。
    (二)修正後刑法第28條雖將舊法之「實施」修正為「實行」。
    其中「實施」一語，涵蓋陰謀、預備、著手及實行之概念在
    內，其範圍較廣；而「實行」則著重於直接從事構成犯罪事
    實之行為，其範圍較狹；二者之意義及範圍固有不同，但對
    於本件被告共犯上開犯行之情形而言，刑法第28條之修正內
    容，對於被告並無「有利或不利」之影響。(三)被告上揭犯罪
    時之刑法第41條第1項前段規定：「犯最重本刑為5年以下有
    期徒刑以下之刑之罪，而受6個月以下有期徒刑或拘役之宣
    告，因身體、教育、職業、家庭之關係或其他正當事由，執
    行顯有困難者，得以1元以上3元以下折算1日，易科罰金。
    」，而被告行為時之易科罰金折算標準，修正前罰金罰鍰提
    高標準條例第2條前段（現已刪除）規定，就其原定數額提
    高為100倍折算1日，則本件被告行為時之易科罰金折算標準
    ，如以銀元300元折算1日，經折算為新臺幣後，應以新臺幣
    900元折算為1日。惟95年7月1日修正公布施行之刑法第41條
    第1項前段則規定：「犯最重本刑為5年以下有期徒刑以下之
    刑之罪，而受6個月以下有期徒刑或拘役之宣告者，得以新
    臺幣1,000元、2,000元或3,00 0元折算1日，易科罰金。」
    比較修正前後之易科罰金折算標準，以95年7月1日修正公布
    施行前之刑法第41條第1項前段規定，較有利於被告。
三、按廢棄物清理法第41條第1項前段「從事廢棄物清除、處理
    業務者，應向直轄市、縣（市）主管機關或中央主管機關委
    託之機關申請核發公民營廢棄物清理處理機構許可文件後，
    始得受託清除、處理廢棄物業務」之規定，係對從事廢棄物
    清除、處理業務者為廢棄物清除、處理業務之規範。是同法
    第46條第1項第4款前段規定之「未依第41條第1項規定領有
    廢棄物清除、處理許可文件，從事廢棄物貯存、清除、處理
    」罪，本質上具有反覆性與延時性，其複次為（從事）廢棄
    物清除、處理，乃其業務本質所當然，為包括的一罪，無連
    續犯可言 (最高法院94年度臺上字第6880號判決意旨參照)
    。是被告經警查獲前，雖與其他共同正犯有多次從事處理一
    般廢棄物之行為，仍應僅論以一罪。復按廢棄物清理法第46
    條第4款規定之非法清理廢棄物罪，其行為包括廢棄物之貯
    存、清除、處理而言。所謂「貯存」係指一般廢棄物於清除
    、處理前，放置於特定地點或貯存容器、設施內之行為。「
    清除」則謂一般廢棄物之收集、運輸行為。而「處理」：指
    下列行為：(1)中間處理：指一般廢棄物在最終處置前，以物
    理、化學、生物、熱處理、堆肥或其他處理方法，改變其物
    理、化學、生物特性或成分，達成分離、減積、去毒、固化
    或安定之行為；(2)最終處置：指將一般廢棄物以安定掩埋、
    衛生掩埋或封閉掩埋之行為；(3)再利用：一般廢棄物做為原
    料、材料、燃料、填土或其他經中央主管機關及目的事業主
    管機關認定之用途行為，業經事業廢棄物貯存清除處理方法
    及設施標準第2條第1項之規定明確。揆之被告與江祥傳、張
    福來及載運廢棄物之卡車司機，未領有廢棄物清除、處理許
    可文件，而共同分擔廢棄物之運輸、堆置、分類及整平及掩
    埋等行為，顯該當於上揭貯存、清除、處理之行為態樣。
四、核被告所為，係犯廢棄物清理法第46條第4款之非法清理廢
    棄物罪。又被告與江祥傳、張福來及其他載運廢棄物之司機
    就上開犯行，互有犯意聯絡及行為分擔，應論以共同正犯。
    原審認被告犯行事證明確，予以論罪科刑，固非無見，惟被
    告與江祥傳間互有犯意聯絡，而江祥傳復有指使卡車司機載
    運一般廢棄物之行為，被告與該卡車司機自成立間接之犯意
    聯絡，亦應就此部分之載運一般廢棄物行為負責，原審判決
    事實既已記載此部分事實，而理由漏未論述，容欠完備。再
    按刑之量定，固屬法院得為自由裁量之事項，但其自由裁量
    之職權行使，並非漫無限制，除不得逾越法律所規定之範圍
    外，並應具妥當性、合目的性，符合罪刑相當原則，始為適
    法（最高法院95年度號台上字第6617號判決意旨參照）。易
    言之，法院為量刑之裁量時，自應受比例原則與平等原則等
    一般法律原則之支配，所謂比例原則，乃指行使此項職權判
    斷時，須符合客觀上之適當性、相當性與必要性之價值要求
    ，不得逾越此等特性之程度，用以維護其均衡；而平等原則
    並非指一律齊頭之平等待遇，應從實質上加以客觀判斷，對
    相同之條件事實，始得為相同之處理，倘若條件事實有別，
    則應本乎正義理念，分別予以適度之處理（最高法院93年度
    台上字第2864號）。經核被告依共犯理論固應與江祥傳就全
    部犯罪事實負責，惟衡之被告與江祥傳分別參與本案犯罪之
    程度，明顯可見江祥傳係居首指使，而被告僅屬受薪依命行
    事，二人犯罪角色、地位甚為懸殊，犯罪惡性之輕重判明，
    自應各處以不同之刑度，方符公允，惟原審既判處同案被告
    江祥傳有期徒刑1年4月確定在案，而被告所犯之罪，仍處以
    相同之刑，自難謂妥適。是以被告上訴仍執前情詞否認犯罪
    ，雖無理由，但原審判決既有上開可議之處，自無可維持，
    應由本院撤銷改判。爰審酌被告前已有違反廢棄物清理法案
    件經判決罪刑，經諭知緩刑在案，竟再犯本案，固屬不該，
    惟參之其僅有國中畢業學歷，已有年歲，復罹患口腔癌，謀
    生誠屬不易，且其配偶亦罹患癌症，而母親亦得失智症，各
    有其等之診斷書在卷可參（見原審審理(二)第37~38頁及本院
    卷第41~46頁），家計確已陷入困頓，殊值憫念，及被告犯
    罪所生之危害，犯後之態度等一切情狀，從輕量處如主文所
    示之刑。又查被告犯罪在96年4月24日以前，合於中華民國
    九十六年罪犯減刑條例之減刑規定，爰依該條例減其宣告刑
    二分之一，並依據修正前刑法第41條第1項前段規定諭知易
    科罰金之折算標準。至於扣案之KOMATSU PC300型挖土機1台
    （如上揭偵查卷頁41現場照片及第51頁代保單所示），被告
    於法院審理中已供稱非其所有，係因江祥傳逃逸才出面代領
    （見原審卷(二)第90頁），江祥傳則供稱該機具係姓名「鄭景
    文」者租來的（見原審卷(一)第272頁）。是以既無證據憑認
    該扣案之挖土機係被告或其他共同正犯所有之物；況且其價
    值甚高，用途亦非僅止於犯罪，尚能供作其他謀生必需之工
    具，若予以沒收，容屬過苛，亦嫌不符比例原則，爰不併予
    宣告沒收，併此敘明。
據上論結，應依刑事訴訟法第369條第1項前段、第364條、第299
條第1項前段，廢棄物清理法第46條第4款，刑法第2條第1項前段
、第11條前段、修正前第28條、第41條第1項前段，修正前罰金
罰鍰提高標準條例第2條，現行法規所定貨幣單位折算新臺幣條
例第2條，中華民國九十六年罪犯減刑條例第2條第1項第3款、第
7條、第9條，判決如主文。
本案經檢察官甲○○到庭執行職務。
中    華    民    國    97    年    12    月    2     日
            刑事第三庭    審判長法  官  王  增  瑜
                                法  官  廖  柏  基
                                法  官  蔡  紹  良
以上正本證明與原本無異。
如不服本判決應於收受送達後10日內向本院提出上訴書狀，其未
敘述上訴之理由者，並得於提起上訴後10日內向本院補提理由書
（均須按他造當事人之人數附繕本）「切勿逕送上級法院」。
                                書記官  許  麗  花
中    華    民    國    97    年    12    月    2     日
附錄論罪科刑法條：
廢棄物清理法第46條第4 款
有下列情形之一者，處1 年以上5 年以下有期徒刑，得併科新臺
幣3 百萬元以下罰金：
四、未依第41條第1 項規定領有廢棄物清除、處理許可文件，從
    事廢棄物貯存、清除、處理，或未依廢棄物清除、處理許可
    文件內容貯存、清除、處理廢棄物。


司法院資訊處製作；財團法人民間司法改革基金會備份。
